臺灣高等法院民事判決　　　　　　　　 100年度重上字第55號
上　訴　人　曾素梅
訴訟代理人　林桓毅律師
被　上訴人　曾明德
　　　　　　曾清芳
　　　　　　曾文煥
　　　　　　曾明芸
　　　　　　林彩月
　　　　　　林明秀
上六人共同
訴訟代理人　林世超律師
上列當事人間請求確認優先承買權存在事件，上訴人對於中華民
國99年12月6日臺灣宜蘭地方法院99年度重訴字第34號第一審判
決提起上訴，本院於民國100年3月22日言詞辯論終結，判決如下
：
    主  文
上訴駁回。
第二審訴訟費用由上訴人負擔。
    事實及理由
一、上訴人起訴主張：
  (一)坐落宜蘭縣羅東鎮○○段1113地號土地為上訴人與被上訴人
    曾明德、曾清芳、曾文煥、曾明芸及訴外人曾秀美等6人共
    有。被上訴人曾明德、曾清芳、曾文煥、曾明芸、林彩月、
    林明秀（下簡稱被上訴人等）於民國(下同)98年12月22日將
    系爭土地各自應有部分出售給訴外人李汪嶮，並訂有土地買
    賣契約(下簡稱系爭買賣契約)，卻未以同一條件通知上訴人
    承購，上訴人欲行使土地法第34條之1第4項優先購買權，仍
    遭被上訴人等拒絕。至被上訴人等抗辯上訴人於99年3月8日
    具狀起訴，法院於同年月18日送達起訴狀繕本，而被上訴人
    已於收到起訴狀繕本前之99年3月13日與李汪嶮解除系爭買
    賣契約，上訴人無確認利益云云。系爭買賣契約之解除屬通
    謀虛偽意思表示，依民法第87條規定，該解除買賣契約係為
    無效；縱非通謀虛偽意思表示，亦因未經被上訴人林彩月、
    林明秀同意，解除契約並非合法，上訴人自有確認利益。
  (二)該遺產協議分割書文意明確而無另為解釋必要，原審判決卻
    徒憑己意任意解釋被上訴人林彩月、林明秀及曾明芸簽訂該
    遺產協議分割書時，係因不諳法令，實則渠等真意為使被上
    訴人曾明芸取得系爭土地所有權應有部分2/12，亦包含取得
    系爭土地應有部分所生一切權利義務關係等語，顯係反捨契
    約文字而更為曲解。
  (三)系爭買賣契約既為被上訴人等共同與李汪嶮簽訂，若欲解除
    系爭買賣契約，亦當由被上訴人等共同為解除系爭買賣契約
    之意思表示始可，縱曾明芸嗣後已因分割繼承登記單獨取得
    系爭土地被繼承人曾銳榮應有部分2/12，要難解為被上訴人
    曾明芸即當然概括取得被上訴人林彩月、林明秀對於系爭買
    賣契約之一切權利及義務。系爭買賣契約之繼受人是否有解
    除系爭買賣契約之權利，仍須視該繼受人是否已繼受該法律
    關係之權利或義務，倘該繼受人僅受讓該權利標的物而未繼
    受該債權關係中之權利或義務者，要難謂該繼受人已取得解
    除買賣契約之權利。
  (四)依據羅東地政事務所函文及其附件資料所示，被上訴人林彩
    月及林明秀並非辦理拋棄繼承，而係繼承後再與被上訴人曾
    明芸協議分割繼承。
  (五)爰起訴聲明：確認上訴人對於被上訴人等於98年12月22日共
    同與第三人李汪嶮所訂買賣契約，買賣標的宜蘭縣羅東鎮○
    ○段1113地號土地權利範圍87/108、門牌號碼羅東鎮○○街
    251號、255號及247號建物，以買賣總價新臺幣(下同)3,066
    萬元同一條件之優先承購權存在；被上訴人等應於上訴人給
    付價金之同時移轉登記上開房地之所有權予上訴人。嗣原審
    判決上訴人之訴駁回，對此上訴人不服，提起上訴，爰於本
    院上訴聲明為：原判決廢棄；確認上訴人對於被上訴人等於
    98年12月22日共同與第三人李汪嶮所訂買賣契約，買賣標的
    宜蘭縣羅東鎮○○段1113地號土地權利範圍87/108、門牌號
    碼羅東鎮○○街251號、255號及247號建物，以買賣總價
    3,066萬元同一條件之優先承購權存在；被上訴人等應於上
    訴人給付價金之同時移轉登記上開房地之所有權予上訴人。
二、被上訴人等則以下列辯詞資為抗辯：
  (一)按土地法第34條之1第4項所規定之優先承買權，為形成權之
    一種，此項形成權之行使，須以行使所有人與第三人間之買
    賣契約有效存在為前提。上訴人主張行使優先承買權，係以
    起訴狀主張（99年3月8日起訴），而其行使優先承買權之意
    思表示，被上訴人方面係於99年3月18日經法院文件送達才
    接獲上開主張優先承買權之意思表示通知，被上訴人等固曾
    於98年12月22與訴外人李汪嶮簽訂系爭買賣契約書，出售被
    上訴人之應有部分87/108，買賣總價金為3,066萬元（每坪
    以6萬元計算），並於98年12月22日收到定金300萬元，惟因
    被上訴人等遲遲無法依約與上訴人達成系爭土地協議分割，
    致訴外人李汪嶮認為訴訟曠日廢時，已失商機，因而於99
    年3月13日與被上訴人曾明德、曾清芳、曾文煥、曾明芸解
    除契約，是系爭買賣契約既已在上訴人行使優先承買之意思
    表示通知於被上訴人等之前，即已解除契約而不存在，則上
    訴人提起確認優先承買權事件，即無確認之實益（因買賣關
    係已不存在），且系爭買賣契約既因合意解除，而溯及訂約
    時失其效力，則上訴人之優先承買權，亦應溯及於其為優先
    承買之意思表示時，失其效力。
  (二)又系爭土地於98年12月22日地主與建商李汪嶮簽立買賣契約
    書時，當時共有人之一曾銳榮業於49年1月14日死亡，惟仍
    未辦理繼承登記，而合法繼承人包括配偶林彩月、長女曾明
    芸、次女林明秀二人。因之在系爭買賣契約簽訂時，關於曾
    銳容部分，即屬公同共有之遺產，並由被上訴人林彩月、曾
    明芸、林明秀三人公同共有，因之在出賣曾銳榮上開遺產時
    ，簽約當事人必須由全體繼承人林彩月、曾明芸及林明秀三
    人共同簽約，方屬合法。而本件於98年12月20日簽訂系爭買
    賣契約後，依系爭買賣契約第12條第7款規定「曾銳榮部分
    需辦理繼承登記，由其法定繼承人代為簽訂買賣契約」，第
    8條規定「本契約效力及於雙方之受讓人、承受人、管理人
    及其法定繼承人」，曾銳榮部分即委託承辦代書林義豐辦理
    繼承登記，98年12月25日曾銳榮全體繼承人達成遺產分割協
    議，就曾銳榮系爭遺產協議分割由被上訴人曾明芸取得系爭
    土地曾銳榮之應有部分，被上訴人林明秀及被上訴人林彩月
    放棄上開繼承權利，並於99年1月5日辦妥分割繼承登記，由
    被上訴人曾明芸一人單獨取得上開應有部分2/12。被上訴人
    林明秀、林彩月2人既已非系爭土地之共有人，而將上開遺
    產之權利與義務全部由被上訴人曾明芸承受，被上訴人曾明
    芸受讓或承受林明秀、林彩月對系爭遺產之權利與義務，由
    被上訴人曾明芸簽立系爭解除契約，依系爭買賣契約第8條
    及民法第1168、1169條反面解釋，自屬合法有據。
  (三)本件依系爭買賣契約確係土地與房屋兩部分一併出售，縱使
    房屋部分未予計價而包括在總價金內，惟仍係買賣範圍一部
    分，而上訴人起訴狀及更正聲明狀之聲明，均僅就土地部分
    主張優先承買，並僅請求土地部分之移轉，可見上訴人並未
    依同一條件履行，與土地法第34條之1第4項規定「同一條件
    訂立買賣契約」要件不符。
  (四)爰為本院答辯聲明：上訴人之上訴駁回。
三、得心證之理由：
  (一)按確認法律關係之訴，非原告有即受確認判決之法律上利益
    者，不得提起之。民事訴訟法第247條第1項前段定有明文。
    所謂即受確認判決之法律上利益，係指法律關係之存否不明
    確，原告主觀上認其在法律上之地位有不安之狀態存在，且
    此種不安之狀態，能以確認判決將之除去者而言（最高法院
    52年台上字第1240號判例參意旨照）。查上訴人主張就被上
    訴人等於98年12月22日與訴外人李汪嶮買賣系爭土地，上訴
    人有土地法第34條之1第4項規定之優先承購權存在，然為被
    上訴人等以系爭買賣契約已解除為由而否認上訴人之主張，
    是上訴人究有無上開優先承購權存在，其私法上之地位有受
    侵害之危險，且得以本件確認之判決除去，揆諸首開規定及
    判例意旨，上訴人提起本件確認之訴即有受確認判決之法律
    上利益，自應予准許。
  (二)查上訴人主張系爭買賣契約之解除屬通謀虛偽意思表示，依
    民法第87條規定，該解除買賣契約係為無效；縱非通謀虛偽
    意思表示，亦因未經被上訴人林彩月、林明秀同意，解除契
    約並非合法云云，並提出土地登記謄本為證（見臺灣宜蘭地
    方法院羅東簡易庭99年度羅調字第14號卷宗<下簡稱調字14
    號>第5、6頁），被上訴人則以上開辯詞置辯，故兩造爭執
    點在於被上訴人等與訴外人李汪嶮解除系爭買賣契約是否基
    於通謀虛偽意思表示?若非通謀虛偽意思表示，系爭買賣契
    約之解除，是否合法?茲分別判斷如下：
    1.按當事人主張有利於己之事實者，就其事實有舉證之責任
      ，民事訴訟法第277條定有明文。查上訴人既主張被上訴
      人等與訴外人李汪嶮解除系爭買賣契約為通謀虛偽意思表
      示而無效，揆諸前開規定，自應由上訴人先就此項事實負
      舉證之責任。上訴人則於原審以聲請傳喚證人李汪嶮、林
      義豐為據，惟查：
      (1)證人李汪嶮於原審99年8月11日言詞辯論期日到庭證稱
        ：「（法官問：之前是否與曾明德、曾清芳、曾文煥、
        曾明芸就系爭宜蘭縣羅東鎮○○段1113地號土地其等應
        有部分簽訂買賣契約？）是的。」、「（法官問：後來
        契約履行的情況如何？）買賣契約有成立，但是我們在
        訂立買賣契約時就已經約定要分割清楚，再將標的過戶
        給我，但是後來，賣方一直無法完成分割，一直拖，沒
        有辦法履行，我就告訴賣方乾脆解約。」、「（法官提
        示解除買賣契約書問：是否就是這份解除契約的書面？
        ）是的，就是在合約書上所載的99年3月13日那天所簽
        的，條件是賣方要賠我違約金三百萬元。」、「（原告
        訴訟代理人問：上開契約第三行載明解除的契約是98年
        12月23日買賣契約，為何會有這樣的記載？）這可能是
        代書筆誤。」、「（原告訴訟代理人問：簽買賣土地契
        約書時，是否知悉尚有其他共有人？）我知道那一區域
        的土地都是共有的，但是仲介跟我說已經和地主說好分
        割後再過戶給我。」、「（原告訴訟代理人問：土地買
        賣契約書載明簽約時買方要先付三百萬元交給土地代書
        林義豐保管，另外契約約定第二次款要在99年3月2日支
        付四百五十萬元，這些是否都有給付？）簽約時的三百
        萬元我已經開票給林代書保管，至於第二次款因為已經
        知道分割上有問題，我當然不會再付。」、「（原告訴
        訟代理人問：之後將土地買賣契約解除，依據為何？）
        我們在簽約時就已經約定分割好給我，如果沒有辦法分
        割好給我蓋房子，我就不買，之後既然沒有辦法處理分
        割的問題，所以就和賣方合意解除。」、「（原告訴訟
        代理人問：解除買賣合約書，主要的理由為何？是為了
        不讓原告買這塊地，還是已經決定不買了？）我的意思
        為既然賣方一直拖沒有辦法解決問題，乾脆就解約。」
        等語（見原審卷第79、80、82、84頁），核與證人即系
        爭買賣契約簽訂及解除之代書林義豐於同上開期日到庭
        證述情節相符(見原審卷第85頁)。
      (2)又查被上訴人曾清芳確曾於99年1月25日以包括上訴人
        及被上訴人曾明德、曾文煥、曾明芸及其他共有人為被
        告，主張「上訴人不同意」分割方案而提起系爭土地分
        割共有物之訴訟等情，有上訴人於原審提出之民事起訴
        狀影本附卷可憑(見原審卷第99至101頁)，兩造間確有
        分割共有物之問題尚未解決，益證證人李汪嶮與林義豐
        之證詞可採。
      (3)從而可知證人李汪嶮與被上訴人等於98年12月22日簽訂
        系爭買賣契約後，嗣確因被上訴人等無法就系爭土地之
        分割方式達成協議，證人李汪嶮認系爭買賣曠日廢時，
        礙難履行，乃於99年3月13日與被上訴人解除系爭買賣
        契約無訛，此外上訴人復未提出其他證據證明被上訴人
        曾明德、曾清芳、曾文煥、曾明芸與李汪嶮間於99年3
        月13日解除系爭買賣契約為通謀虛偽意思表示，則上訴
        人此部分主張，即屬無據，應不可採。
    2.上訴人主張系爭買賣契約之解除不合法云云，惟查：
      (1)系爭土地於98年12月22日地主與建商李汪嶮簽立買賣契
        約書時，當時共有人之一曾銳榮(應有部分2/12)業於49
        年1月14日死亡，惟仍未辦理繼承登記，而法定繼承人
        包括配偶林彩月、長女曾明芸、次女林明秀二人。因之
        在系爭買賣契約簽訂時，關於曾銳容部分，乃由被上訴
        人林彩月、曾明芸、林明秀簽訂等情，業據證人林義豐
        證述屬實(見原審卷第85頁)，並有除戶戶籍謄本、繼承
        系統表附卷可稽(見原審卷第156、157頁)，先予敘明。
      (2)又查系爭買賣契約書第8條係約定：「契約效力：本契
        約效力及於雙方之受讓人、承受人、管理人及其法定繼
        承人。」，再查系爭土地就曾銳榮部分，經其法定繼承
        人林彩月、曾明芸、林明秀於98年12月25日協議遺產分
        割，由曾明芸就系爭土地應有部分2/12單獨取得，並於
        99年1月5日辦理分割繼承登記等情，有遺產分割協議書
        、土地登記第一類謄本附卷可憑(見原審卷第158頁、16
        0頁背面)，揆諸系爭買賣契約第8條約定，98年12月22
        日簽訂之系爭買賣契約效力，就嗣後協議分割取得被上
        訴人林彩月、林明秀就系爭土地應有部分2/12(曾銳榮
        應有部分)之原有應繼分之被上訴人曾明芸亦發生效力
        ，易言之，被上訴人林彩月、林明秀已非系爭土地之共
        有人，被上訴人林彩月、林明秀就系爭買賣契約有關系
        爭土地之權利與義務全部由被上訴人曾明芸承受，是上
        開遺產分割協議書固如上訴人所主張僅得證明被上訴人
        林彩月及林明秀有意使被上訴人曾明芸單獨取系爭土地
        應有部分2/12，並非辦理拋棄繼承，但系爭買賣契約第
        8條之約定，仍足以證明被上訴人曾明芸基於法定繼承
        人及受讓人身分，亦取得系爭買賣契約就系爭土地應有
        部分2/12(即曾銳榮應有部分)之一切權利義務。此乃系
        爭買賣契約約定所生之當然效力，毋庸另為探求當事人
        真意而為契約解釋，上訴人主張曾明芸僅受讓該權利標
        的物而未繼受該債權關係中之權利或義務，難謂該繼受
        人已取得解除買賣契約之權利云云，應不可採。
      (3)從而系爭買賣契約簽約之當事人一方為被上訴人曾明德
        、曾清芳、曾文煥、曾明芸、林彩月、林明秀等6人，
        固為兩造所不爭執，然被上訴人林彩月、林明秀已非系
        爭土地之共有人，被上訴人林彩月、林明秀依系爭買賣
        契約第8條約定，就系爭買賣契約有關系爭土地之權利
        與義務全部由被上訴人曾明芸承受，已如前述，且被上
        訴人林彩月、林明秀對解除系爭買賣契約一事亦無意見
        （見本院卷第90頁背面），則解除系爭買賣契約時，由
        被上訴人曾明德、曾清芳、曾文煥、曾明芸為之，仍屬
        合法有效。上訴人主張被上訴人等應屬一體且其給付義
        務性質屬不可分，則依民法第258條第1、2項規定，系
        爭買賣契約解除應由被上訴人曾明德、曾清芳、曾文煥
        、曾明芸、林彩月、林明秀六人全體共同為之，始為適
        法云云，自不足採。
  (三)再查上訴人主張被上訴人等仍未依系爭解除買賣契約書賠償
    訴外人李汪嶮300萬元違約金，故渠等稱早已解除系爭買賣
    約乙節，是否屬實，已非無疑云云，經查證人李汪嶮於原審
    證稱，違約金300萬元本來係約定以設定抵押權之方式處理
    ，伊要賣方將相關資料準備好，後來賣方把資料準備好要去
    辦理時，才發現上訴人已聲請假處分，故300萬元尚未實際
    支付等語(見原審卷第80、81頁)，顯然被上訴人等與李汪嶮
    就違約金300萬元部分業著手處理，況該300萬元係解除系爭
    買賣契約後所生之損害賠償問題，是否追償，乃訴外人李汪
    嶮自行斟酌問題，自與是否解除契約無涉。另上訴人復主張
    被上訴人是否擬於裁判分割完畢後，再行個別移轉分割後之
    土地所有權予訴外人李汪嶮，非無疑問云云，僅屬上訴人臆
    測之詞，並未舉證以實其說，應認不可採。
  (四)是以上訴人起訴時依土地法第34條第1項第4款為優先承購之
    意思表示，該起訴狀繕本送達被上訴人時間既為99年3月18
    日，有送達證書附卷可查(調字14號卷第9至11頁、13頁)，
    則其時系爭買賣契約業因於99年3月13日合法解除而溯及訂
    約時失其效力，而土地法第34條之1規定之他共有人優先承
    購權，以共有人與買受人間之買賣存在為前提，則本件既已
    無買賣契約存在，則上訴人即無優先承買權可言，故上訴人
    主張其優先承購權存在云云，即不足採。進而上訴人主張行
    使優先承購權，並請求在給付價金之同時移轉登記系爭土地
    予上訴人云云，自無所據。
  (五)綜上所述，上訴人主張依土地法第34條第1項第4款之法律關
    係，請求確認就系爭土地有優先承買權存在，並請求被上訴
    人以系爭買賣契約同一條件與上訴人訂立買賣契約，並於給
    付價金之同時移轉登記予上訴人云云，亦無理由，應予駁回
    。原審為上訴人敗訴之判決及駁回其假執行之聲請，並無不
    合。上訴意旨指摘原判決不當，求予廢棄改判，為無理由，
    應予駁回。
  (六)又本件事證已臻明確，兩造其餘之攻擊或防禦方法及證據，
    經本院斟酌後，認為不足以影響本判決之結果，自無逐一詳
    予論駁之必要，併此敘明。
四、據上論結，本件上訴為無理由，依民事訴訟法第449條第1項
    、第78條，判決如主文。
中    華    民    國   100    年    4     月    12    日
                    民事第五庭
                        審判長法  官  李錦美
                              法  官  陳博享
                              法  官  黃雯惠
正本係照原本作成。
如不服本判決，應於收受送達後20日內向本院提出上訴書狀，其
未表明上訴理由者，應於提出上訴後20日內向本院補提理由書狀
（均須按他造當事人之人數附繕本）上訴時應提出委任律師或具
有律師資格之人之委任狀；委任有律師資格者，另應附具律師資
格證書及釋明委任人與受任人有民事訴訟法第466條之1第1項但
書或第2項（詳附註）所定關係之釋明文書影本。如委任律師提
起上訴者，應一併繳納上訴審裁判費。
中    華    民    國   100    年    4     月    13    日
                              書記官  秦慧榮
附註：
民事訴訟法第466條之1（第1項、第2項）：
對於第二審判決上訴，上訴人應委任律師為訴訟代理人。但上訴
人或其他法定代理人具有律師資格者，不在此限。
上訴人之配偶、三親等內之血親、二親等內之姻親，或上訴人為
法認為適當者，亦得為第三審訴訟代理人。人、中央或地方機關
時，其所屬專任人員具有律師資格並經法院